臺灣臺中地方法院民事判決
                                  109年度豐簡字第673號
原      告  林沐虹  
訴訟代理人  何志恆律師
複代理人    黃斐瑄律師
被      告  陳正明(兼陳光平承受訴訟人)


            何信輝  


上  一  人
訴訟代理人  何信毅  
上列當事人間請求確認通行權存在事件，於民國110年10月13日
言詞辯論終結，本院判決如下：
    主      文
一、確認原告就被告陳正明所有坐落臺中市○○區○○○段000地號土
    地如附圖所示符號290（1）部分面積178平方公尺、符號290
    （3）部分面積23平方公尺之土地；及被告陳正明所有坐落
    同段290之3地號土地如附圖所示符號290之3（1）部分面積1
    5平方公尺、符號290之3（2）部分面積25平方公尺之土地；
    及被告何信輝所有坐落同段304地號土地如附圖所示符號304
    （1）部分面積41平方公尺之土地，有通行權存在。
二、被告應容忍原告在上開通行範圍土地通行，並不得為任何妨
    害原告通行之行為。
三、訴訟費用，由被告陳正明負擔20分之9、被告何信輝負擔20
    分之1，原告負擔20分之10。
    事實及理由
壹、程序事項：
一、坐落臺中市○○區○○○段000地號土地（下稱290地號土地）於
    起訴時原為被告陳光平所有（見本院卷一第97頁），陳光平
    於訴訟繫屬中之110年4月3日死亡，其繼承人詹秧、陳靜琪
    、陳靜怡等三人均拋棄繼承，故被告陳正明為陳光平唯一法
    定繼承人，因繼承而取得290地號土地之單獨所有權等情，
    業經本院調取本院110年度司繼字第1798號拋棄繼承卷，核
    閱卷內戶籍謄本、繼承系統表無誤。故原告聲明由被告陳正
    明承受訴訟（見本院卷二第61頁），核無不合，應予准許。
二、按訴訟繫屬中為訴訟標的之法律關係，雖移轉於第三人，  
    於訴訟無影響。確定判決，除當事人外，對於訴訟繫屬後為
    當事人之繼受人者，亦有效力。民事訴訟法第254條第1項前
    段、第401條分別定有明文。故在訴訟繫屬中，訴訟當事人
    雖讓與其實體法上之權利，惟為求訴訟程序之安定，以避免
    增加法院之負擔，並使讓與之對造能保有原訴訟遂行之成果
    ，本於「當事人恆定主義」之原則，該讓與人仍為適格之當
    事人，自可繼續以其本人之名義實施訴訟行為，此乃「法定
    訴訟擔當」之一種（最高法院101年度台聲字第1367號裁定
    意旨參照）。查坐落臺中市○○區○○○段000○0地號土地（下稱
    290之3地號土地）於起訴時原為被告陳正明所有（見本院卷
    一第99頁），於訴訟繫屬中之110年6月7日以夫妻贈與為登
    記原因，移轉登記予第三人廖麗涓，有最新登記第一類謄本
    可佐（見本院卷二第131頁），然對本件訴訟並無影響。換
    言之，就290之3地號土地，被告陳正明仍為適格之當事人，
    仍有繼續實施訴訟之權能。且本件判決之效力，依民事訴訟
    法第401 條規定，將及於被擔當人「廖麗涓」。另被告陳正
    明遲至言詞辯論終結前，未具狀陳報上開訴訟標的法律關係
    移轉於第三人廖麗涓之事實，本院於言詞辯論終結前自已無
    從依民事訴訟法第254條第4 項規定將訴訟繫屬之事實通知
    第三人廖麗涓，亦予敘明。
貳、實體事項：
一、原告主張：原告所有坐落臺中市○○區○○○段000○0地號土地（
    下稱290之5地號土地），四周為他人土地所圍繞，與公路無
    適宜之聯絡，為一袋地，不能為通常之使用，且非因290之5
    地號土地所有人之任意行為所生，原告依民法第787條第1項
    之規定，自得擇周圍地損害最小之處所以通行至公路。同段
    290、290之3地號土地所有人，長期對外之通路，係擇如附
    圖（臺中市東勢地政事務所110年1月28日土地複丈成果圖，
    下稱附圖）所示通行範圍土地（以現有水泥道路中心線，左
    右各延伸1.5米），對外通行至坐落同段289之1、304之1地
    號土地之公路（即產業道路）。上開私設道路由被告陳正明
    鋪設有水泥路面，且可供車輛通行使用，屬原告周圍地損害
    最小之處所。爰依民法第787條袋地通行權之法律關係及本
    於所有權之作用，提起本件訴訟等語。並聲明：如主文第一
    項、第二項所示。
二、被告則以：
　㈠被告陳正明抗辯：被告陳正明不同意原告通行290、290之3地
    號土地如附圖所示通行範圍土地。原告應走另外一條道路，
    但該土地之地號未經測量無法確定，大致上由290之5地號土
    地右側，先往南，再往西經過周圍地後，通往坐落304之1地
    號土地上之產業道路等語。
　㈡被告何信輝抗辯：當初96年間購買臺中市○○區○○○段000地號
    土地（下稱304地號土地）時，有鑑界304地號土地之地界，
    被告陳正明在鋪設水泥道路之路面，應該是在290、290之3
    地號土地之地界內，應無鋪設到304地號土地如附圖所示符
    號304（1）部分面積41平方公尺等語。
　㈢並聲明：原告之訴駁回。
三、兩造不爭執之事項（見本院卷二第115頁正背面，依卷內證
    據，於不影響要旨下，更正或調整部分文字用語）：
  ⒈原告於104年1月19日以拍賣為登記原因，登記為290之5地號
    土地所有權人（見本院卷一第31頁）。290之5地號土地周圍
    為他人所有土地圍繞（見原證9，本院卷二第99頁）。290之
    5地號土地並無直接面臨公路。290之5地號土地附近之公路
    （即供公眾通行之產業道路），在289地號土地西側，大約
    坐落在同段288之10（交通用地，見原證7，本院卷二第95頁
    ）、289之1（交通用地，見本院卷一第43頁）、304之1地號
    土地（見本院卷一第305頁勘驗筆錄，及本院卷一第45頁原
    證4、本院卷二第97頁原證8）上。
  ⒉訴外人陳光平原為290 地號土地所有權人及鐵門的設置人。
    陳光平於110 年4 月3 日死亡，被告陳正明為陳光平之唯一
    法定繼承人（其餘法定繼承人已拋棄繼承），依繼承法律關
    係，繼承取得290 地號土地所有權，及鐵門所有權。
  ⒊被告陳正明於88年1月29日以贈與為登記原因，登記為同段  
    290之3地號土地所有權人（見本院卷一第99頁）。290之3  
    地號土地除作為農路使用外，其餘面積種植甜桃（見本院卷
    一第304頁）。
  ⒋被告何信輝為304地號土地所有權人。304地號土地之現況並
    無耕作利用，地上物為樹木。
  ⒌原告主張如附圖所示編號290之3（1）面積15平方公尺、290
    之3（2）面積25平方公尺，290（1）面積178平方公尺、290
    （3）面積23平方公尺，304（1）面積41平方公尺之通行範
    圍土地，現況為私設農路使用，該私設農路由被告陳正明鋪
    設有水泥路面（見本院卷一第305 頁），該農路原僅供290 
    、290 之3 地號土地所有權人使用。原告主張之通行範圍之
    寬度約為3 公尺（見本院卷一第303至304頁）。
  ⒍原告所有290之5地號土地，雜草叢生，無建物，現況無耕作
    利用（見本院卷一第305至306頁勘驗筆錄、第313頁現場照 
    片）。
四、本院之判斷：
  ㈠原告得主張袋地通行權：
　　按土地因與公路無適宜之聯絡，致不能為通常使用時，除因
    土地所有人之任意行為所生者外，土地所有人得通行周圍地
    以至公路，民法第787條第1項前段定有明文。又所謂公路，
    係指公眾通行之道路（最高法院105年度台上字第187號判決
    意旨參照）。經查：
　⒈原告主張其所有290之5地號土地，四周為他人土地所圍繞，
    並無直接面臨公路，且與公路無適宜之聯絡，不能為通常之
    使用，目前雜草叢生等事實，業據其提出土地登記謄本、地
    籍圖謄本、地籍圖資便民系統、地籍異動索引等件為證（見
    本院卷一第29至45頁、第91至107頁），並有本院履勘筆錄
    、履勘現場照片在卷可參（見本院卷一第301至317頁），堪
    信為真實
  ⒉從而，原告所有290之5地號土地，因與公路無適宜之聯絡，
    致不能為通常之使用，且非因290之5地號土地所有人之任意
    行為所生，原告依民法第787條第1項之規定，自得通行周圍
    地以至公路。惟應於通行之必要範圍內，擇其周圍地損害最
    少之處所及方法為之，民法第787條第2項亦有明文。
  ㈡原告得主張通行範圍位置、寬度：
　　按所謂通行之必要範圍內，周圍地損害最小之處所及方法。
    應依社會通常之觀念，就周圍地之地理狀況、相關公路位置
    、與通行必要土地之距離、相鄰土地利用人之利害得失及其
    他各種情事，按具體事例斟酌判斷之（最高法院97年度台上
    字第944號、98年度台上字第1842號判決意旨參照）。如主
    張通行權土地為農地時，該通行道路範圍之路寬，是否足供
    一般農用機具及汽車通行，應一併斟酌。經查：
  ⒈距離原告所有290之5地號土地最近之「公路（即產業道   路
    ）」坐落在289之1、304之1地號土地上。
　⒉原告所有290之5地號土地，目前通往上開公路之現況可連接
    之私設道路，即在附圖所示通行範圍土地（即現有水泥道路
    之中心往左右各延伸1.5米為通行道路寬度）內（見本院卷
    一第303至304頁）；該私設道路已鋪設有水泥路面，有履勘
    現場照片可佐（見本院卷一第307至313頁）。可知如附圖所
    示通行範圍土地（簡稱A通行方案）為現有私設道路，對周
    圍地之所有人，並未造成過大之負擔。
　⒊被告何信輝雖抗辯：當初96年間購買臺中市○○區○○○段000地
    號土地（下稱304地號土地）時，有鑑界304地號土地之地界
    ，被告陳正明在私設農路所鋪設之水泥道路之路面，應該是
    在290、290之3地號土地之地界內，應無鋪設到304地號土地
    如附圖所示符號304（1）部分面積41平方公尺等語。然而，
    本院依原告指界意旨「現有水泥道路之中心往左右各延伸1.
    5米為通行道路寬度」（見本院卷第303至304頁），囑託地
    政機關測量通行方案，就現有水泥道路，確實有占用被告何
    信輝所有304地號土地。故被告何信輝此部分抗辯，與測量
    成果不符，並非可採。　
　⒋被告陳正明另抗辯：原告應走另外一條道路（簡稱B通行方案
    ），但該土地之地號未經測量無法確定，大致上由290之5地
    號土地右側，先往南，再往西經過周圍地後，通往坐落304
    之1地號土地上之產業道路等語，並於110年1月22日履勘現
    場時引領本院與原告至其所述土地（見本院卷一第304頁）
    ，及於110年10月13日當庭以藍筆在原證9之位置圖上畫出B
    通行方案（見本院卷二第99頁）。然查：
　⑴依被告陳正明於履勘期日所引領之道路，由產業道路進入B通
    行方案之道路，B通行方案之道路，在西側有鋪設水泥路面
    ，地勢平坦，寬度約有4米左右，但往東通行至墳墓區，即
    無水泥路面。被告陳正明亦表示該路僅開發到這裡等語（見
    本院卷一第304至305頁），可知B通行方案，現場並無現有
    私設道路可通往連接原告所有290之5地號土地，需另闢私設
    道路，對周圍地所有人影響較大。
　⑵對照被告陳正明當庭原證9以藍筆繪製之B通行方案，可知B通
    行方案，需通過較多筆他人土地，通行面積較大，且通行之
    距離較A通行方案長（見本院卷二第99頁），對周圍地所有
    人造成之損害較大。
　⒋故A通行方案，為現有道路，且為最近之聯絡捷徑，經比較各
    土地所有人可能所受損害，A通行方案應為損害較少之處所
    （最高法院92年度台上字第1399號裁判可資參照）。　
  ⒌本院審酌原告所有290之5地號土地之形狀、位置、面積1440
    平方公尺，使用分區為山坡地保育區，使用地類別為農牧用
    地，為農牧用途等情，有登記第一類謄本可佐（見本院卷一
    第31頁），如欲整地或嗣後農牧使用，有車輛進出之必要需
    求，且目前社會工商繁榮，車輛之使用為現代生活所必要工
    具，故認原告主張附圖所示通行範圍土地，通行寬度3米（
    見本院卷一第303至304頁），為使原告所有290之5地號土地
    （袋地）得為通常使用之通行必要範圍。
  ㈢原告得請求被告容忍通行：
　　按鄰地通行權之性質，為土地所有權人所有權之擴張，與鄰
    地所有權人所有權之限制。是以土地所有權人，如確有通行
    鄰地之必要，鄰地所有權人或使用權人，即有容忍其通行之
    義務，此為法律上之物的負擔（最高法院70年度台上字第33
    34號判決意旨參照）。通行權人既經確認有通行權存在，被
    通行地之所有人及使用人自有容忍之義務（最高法院88年度
    台上字第226號判決可資參照）。如有阻止或妨害之行為，
    通行權人當得依據民法第767條物上請求權之規定，請求予
    以禁止或排除（最高法院88年度台上字第2864號判決意旨參
    照）。經查，從而，原告本於所有權之作用及袋地通行權之
    法律關係，請求被告應容忍原告在上開通行範圍通行，且不
    得為妨礙原告通行之行為，應屬有據。
五、綜上所述，原告依民法第787 條袋地通行權之法律關係及本
    於所有權之作用，聲明求為判決如主文第1 、2 項所示（見
    本院卷二第85至87頁、第114頁），為有理由，應予准許。
六、本件事證已臻明確，兩造其餘主張陳述及所提之證據，經審
    酌後於本件判決結果無影響，爰不逐一論述，附此敘明。
七、本判決主文第1項確認通行權部分，性質上本不得為假執行
    。本判決主文第2項部分，就被告應容忍原告在上開通行範
    圍通行，且不得為妨礙原告通行之行為，屬命被告容忍及禁
    止被告為一定之行為，與假執行係於終局判決確定前，賦與
    執行力之情形不同，爰不予假執行之宣告。
八、按敗訴人之行為，按當時之訴訟程度，為伸張或防衛權利所
    必要者，法院得酌量情形，命勝訴當事人負擔費用之全部或
    一部，民事訴訟法第81條第2 款定有明文。本件原告起訴雖
    於法有據，然被告應訴亦係本於自身利益而不得不然，本件
    原告欲通行被告之土地，被告為防衛其財產權而不同意原告
    之請求，所為訴訟行為應在防衛其權利所必要之範圍內，若
    令提供土地讓原告通行之被告，再行負擔全部之訴訟費用，
    恐非公平，本院斟酌上情，命兩造按主文第3項所示負擔。
中　　華　　民　　國　　110 　年　　 10 　　月　29  　日
                      臺灣臺中地方法院豐原簡易庭
                                  法　官　高士傑
以上正本係照原本作成。
如不服本判決，應於送達後20日內，向本院提出上訴狀並表明上
訴理由，如於本判決宣示後送達前提起上訴者，應於判決送達後
20日內補提上訴理由書（須附繕本）。如委任律師提起上訴者，
應一併繳納上訴審裁判費。
中　　華　　民　　國　　110 　年　　10  　月　　29    日
                                  書記官　蔡伸蔚